【裁判字號】    94,重上更(一),188
【裁判日期】    950622
【裁判案由】    常業重利
【裁判全文】
臺灣高等法院臺中分院刑事判決   94年度重上更(一)字第188號
上  訴  人
即  被  告  丑○○
                    號
上  訴  人
即  被  告  子○○
                    號
上二人共同  張秀瑜律師
選任辯護人  陳大俊律師
上  訴  人
即  被  告  甲○○
上  一 人
選任辯護人  唐淑民律師
選任辯護人  蕭道隆律師
上  訴  人
即  被  告  戊○○
                    弄一四號
選任辯護人  李慶松律師
上  訴  人
即  被  告  丁○○
上  一  人  張秀瑜律師
選任辯護人  陳大俊律師
上  訴  人
即  被  告  辛○○
上列上訴人因常業重利案件，不服臺灣臺中地方法院八十八年度
訴字第二一八五號中華民國九十年六月四日第一審判決（起訴案
號：臺灣臺中地方法院檢察署八十八年度偵字第五七二三號），
提起上訴，本院判決如下：
      主    文
原判決撤銷。
丑○○共同乘他人急迫貸以金錢，而取得與原本顯不相當之重利
為常業，處有期徒刑壹年柒月。
子○○、甲○○、戊○○、丁○○、辛○○共同乘他人急迫貸以
金錢，而取得與原本顯不相當之重利為常業，各處有期徒刑壹年
貳月。
      事    實
一、丑○○、子○○、甲○○、戊○○、丁○○、辛○○與真實
    姓名、年籍、住所不詳之綽號「阿威」之成年男子基於犯意
    聯絡，自民國（下同）八十五年五月間起，在報紙刊登貸款
    廣告，以招徠急迫需用錢之不特定人，且以（０四）000
    0000號電話為聯絡電話，貸予借款人金錢，而向借貸人
    收取與原本顯不相當之重利，並以之為常業。適思緯營造有
    限公司（以下簡稱思緯公司）實際負責人乙○○因公司資金
    週轉困難急需用錢，乃依報紙上之廣告與丑○○等人聯絡，
    丑○○與真實姓名、年籍、住所不詳之綽號「阿威」之成年
    男子至思緯公司就工程合約、不動產資料為徵信後，同意貸
    予乙○○金錢，並自八十五年五月三十一日起至八十六年一
    月二十一日止，先後貸予乙○○七十七筆金錢，累計達四千
    七百七十萬元，並由丑○○、子○○、辛○○、丁○○、甲○○及「阿威」等將借款交予乙○○。其利息之計算以每十
    四日為一期，每期以每新台幣（下同）十萬元利息為三萬元
    計算，乙○○須於借款同時每十萬元簽發面額六萬五千元之
    支票二紙，發票日分別為借款後第七日及第十四日，交予丑
    ○○、子○○、辛○○、丁○○、甲○○及「阿威」等人。
    丑○○、子○○、辛○○、丁○○、甲○○及「阿威」等先
    後共向乙○○收取其所簽發面額合計六千零八十四萬一千元
    之支票，並分別將其中之四千零六十八萬四千元存入子○○
    及人頭戶癸○○、庚○○等人如附表示帳戶內兌現，以收取
    與原本顯不相當之利息，嗣因乙○○無力負擔龐大利息，致
    前開支票中有面額累計達一千一百一十萬五千元之支票退票
    。又明大鋁業股份有限公司（以下簡稱明大公司）負責人黃
    銘亮之妻己○○（原名陳燕卿）自八十五年十月間起，因明
    大公司營運困難，急需用錢，於報紙之分類廣告得悉「阿泰
    」地下錢莊，隨即依報紙之廣告打○九○─四六七九三八號
    大哥大行動電話，與丑○○所經營之地下錢莊聯絡，並向該
    丑○○所經營之地下錢莊借錢，約定利息計算為每借一百萬
    元為十五萬元至二十五萬元不等，每次借款時需交付二張支
    票，第一張發票日是借款日後第七天，第二張發票日是借款
    日後第十四天，並由子○○、甲○○將借款交予己○○，自
    八十六年一月間起至八十六年八月間止，己○○每次借款一
    百萬元至四百萬元不等，己○○所交付之部分支票並被分別
    存入附表所示之帳戶內兌領。１、匯入附表編號五癸○○帳
    戶部分：、己○○以明大鋁業股份有限公司在華南銀行南
    投分行帳戶帳號一二六一之一號開立發票日八十六年八月二
    日、面額一百四十五萬元，票號0000000號支票一紙
    。、己○○以明大鋁業股份有限公司在華南銀行南投分行
    帳戶帳號一二六一之一號開立發票日八十六年八月八日、面
    額一百二十萬元，票號0000000號支票一紙。、己○○以明大鋁業股份有限公司在華南銀行南投分行帳戶帳號
    一二六一一號開立發票日八十六年六月二十一日、面額一百
    一十七萬元，票號ＣＢ0000000號支票一紙。、己○○以明大鋁業股份有限公司在華南銀行南投分行帳戶帳號
    一二六一一號開立發票日八十六年七月二日、面額一百二十
    萬元，票號ＣＢ0000000號支票一紙。２、匯入附表
    編號一子○○帳戶部分：己○○以明大鋁業股份有限公司在
    華南銀行南投分行帳戶帳號一二六一之一號開立發票日八十
    六年一月十八日、面額一百一十一萬元，票號000000
    0號支票一紙。、己○○以明大鋁業股份有限公司在華南
    銀行南投分行帳戶帳號一二六一之一號開立發票日八十六年
    一月二十一日、面額一百二十五萬元，票號0000000
    號支票一紙。、己○○以明大鋁業股份有限公司在華南銀
    行南投分行帳戶帳號一二六一之一號開立發票日八十六年一
    月三十一日、面額二百八十萬元，票號ＣＢ0000000
    號支票一紙。３、匯入附表編號四戊○○帳戶部分：、己○○以明大鋁業股份有限公司在華南銀行南投分行帳戶帳號
    一二六一一號開立發票日八十六年六月十三日、面額一百二
    十萬元，票號ＣＢ0000000號支票一紙。、己○○
    以明大鋁業股份有限公司在華南銀行南投分行帳戶帳號一二
    六一一號開立發票日八十六年七月三日、面額一百二十五萬
    元，票號ＣＢ0000000號支票一紙。、己○○以明
    大鋁業股份有限公司在華南銀行南投分行帳戶帳號一二六一
    一號開立發票日八十六年七月七日、面額一百一十七萬元，
    票號ＣＢ0000000號支票一紙。４、匯入附表編號六
    庚○○帳戶部分：己○○以明大鋁業股份有限公司在華南銀
    行南投分行帳戶帳號一二六一一號開立發票日八十六年七月
    十日、面額一百二十萬元，票號ＣＢ0000000號支票
    一紙。５、匯入附表編號二丁○○帳戶部分：、己○○以
    明大鋁業股份有限公司在華南銀行南投分行帳戶帳號一二六
    一一號開立發票日八十六年六月十六日、面額一百二十萬元
    ，票號ＣＢ0000000號支票一紙。、己○○以其原
    名陳燕卿在華南銀行南投分行帳戶帳號一四二六○號開立發
    票日八十六年五月五日、面額八十五萬元，票號ＣＢ000
    0000號支票一紙。、己○○以其原名陳燕卿在華南銀
    行南投分行帳戶帳號一四二六○號開立發票日八十六年五月
    十二日、面額八十五萬元，票號ＣＢ0000000號支票
    一紙。、己○○以其原名陳燕卿在華南銀行南投分行帳戶
    帳號一四二六○號開立發票日八十六年七月九日、面額一百
    二十萬元，票號ＣＢ0000000號支票一紙。６、匯入
    附表編號三辛○○帳戶部分：、己○○以其原名陳燕卿在
    華南銀行南投分行帳戶帳號一四二六○號開立發票日八十六
    年六月三十日、面額一百二十萬元，票號ＣＢ000000
    0號支票一紙。、己○○以其原名陳燕卿在華南銀行南投
    分行帳戶帳號一四二六○號開立發票日八十六年七月九日、
    面額一百二十萬元，票號ＣＢ0000000號支票一紙。
    丑○○、子○○、甲○○、戊○○、丁○○、辛○○與真實
    姓名、年籍、住所不詳之綽號「阿威」之成年男子即以此方
    式，收取與原本顯不相當之利息。
二、案經乙○○訴由法務部調查局臺中市調查站移送臺灣臺中地
    方法院檢察署檢察官偵查起訴。
      理  由
一、訊據被告丑○○、子○○、甲○○、戊○○、丁○○、辛○○均矢口否認上開犯行，被告丑○○原辯稱：伊是有給告訴
    人乙○○八百萬元，但伊是投資告訴人乙○○工程款，伊以
    現金方式分二、三次給告訴人乙○○，錢給告訴人乙○○時
    ，沒有要其開收據，只有開支票，告訴人乙○○共開了六、
    七張共八百萬元之支票，但伊都沒有提示，前開支票在八十
    六年的一次颱風淹水時都不見了，告訴人乙○○共只給他五
    十萬元，之後因找不到告訴人乙○○，所以沒有再要其開票
    ，伊借錢給告訴人乙○○沒有算利息，告訴人乙○○說工程
    完工後再分給他，但後來沒給他，他並不認識被害人己○○
    云云，嗣辯稱：本件與伊之前被判決確定之傷害罪及妨害自
    由罪間有牽連犯之裁判上一罪之關係，為既判力所及，應為
    免訴判決云云；被告子○○初辯稱：伊是把（如附表所示編
    號一之）帳戶借給一個綽號「阿木」之人（八十九年一月五
    日訊問筆錄）使用好幾年，並不知道帳戶用途云云，嗣改稱
    是借給歐博義，並不認識乙○○、己○○，本案與伊之前被
    判確定之妨害自由罪間有方法結果之牽連關係，為既判力所
    及，應為免訴判決云云；被告甲○○辯稱：乙○○向阿泰錢
    莊借錢期間，伊除在嘉義經營洗衣店外，尚須籌備結婚事宜
    ，根本不能至台中市當阿泰手下，為阿泰跑腿，成為地下錢
    莊之一員，伊不認識其餘被告及吳啟民、己○○，提款單據
    上亦無伊之簽名，吳啟民於調查站指認之口卡照片係伊在七
    十六年間所照，指認顯有瑕疵云云；被告戊○○辯稱：伊不
    認識其他被告及吳啟民、己○○，有與案外人庚○○到銀行
    開立帳戶，並沒有拿庚○○的存摺、印章使用，伊與庚○○
    之帳戶均交給新勝通訊行負責人壬○○使用，乙○○於調查
    站時固曾依多年前之口卡照片指認伊係地下錢莊之一員，然
    於原審時陳稱：並未見過伊，可見伊並非地下錢莊之一員，
    庚○○於調查站時稱將帳戶交結阿福之地下錢莊使用，但伊
    並無阿福之綽號，庚○○既不知其帳戶何人使用，憑推測陳
    稱係供地下錢莊使用，另提款單據上並無伊之簽名云云；被
    告丁○○辯稱：被告丑○○是伊姐夫，伊是將帳戶（如附表
    所示編號二之）借給歐博義，並不認識被害人己○○，本案
    與伊之前被判決確定之傷害、妨害自由及貸款予施儷今之重
    利犯行分別有牽連犯之裁判上一罪及實質上一罪之關係，為
    既判力所及，應諭知免訴判決云云；被告辛○○辯稱：地下
    錢莊借錢是八十五年到八十六年一月間，當時伊人在高雄及
    台南，還有在東石從事漁業工作，無法參與地下錢莊的工作
    ，只是幫黃得貴代收支票，不認識告乙○○、己○○云云。
    惟查：
１、思緯公司實際負責人乙○○因公司資金調度困難為保護信用
    乃依報紙廣告聯絡借款，並由「阿泰」、「阿威」至思緯公
    司就銀行債信、工程合約、不動產資料為徵信後，同意貸予
    乙○○金錢，言明，借款本金每十萬元利息為三萬元，須於
    借款同時簽發面額六萬五千元之支票二紙，發票日分別為借
    款後第七日及第十四日，首次在八十五年五月三十一日借款
    二十萬元，其後至八十六年一月二十一日止共借款七十七筆
    ，金額累計達四千七百七十萬元，所簽發交予對方之支票累
    計達六千零八十四萬一千元，尚有十三張支票共一千一百零
    五萬元未兌現等情，業據告訴人乙○○指訴綦詳（見臺灣臺
    中地方法院檢察署八十八年度偵字第五七二三號卷第二十頁
    背面、第二一頁），並有明細表六紙、票據紀錄九紙在卷可
    稽。乙○○於原審亦指稱二星期每借十萬元先開二張票，沒
    預扣利息，二張票各為六萬五千元，還錢時本利合併計算，
    分二星期償還，並當庭指認被告丑○○、子○○、甲○○、
    丁○○、辛○○五人係送錢給伊的人，均曾向伊要過錢，伊
    在他們送錢來時把票交給他們，共向被告丑○○等人借款四
    千多萬元，已付利息共八百多萬元，因沒錢還，後面幾張票
    才退票，另外有一人未到案（見原審卷八十九年一月五日、
    三月一日訊問筆錄）。雖告訴人吳啟民於檢察官偵查中當場
    指稱被告丑○○、子○○、辛○○、丁○○及「阿威」有拿
    錢借給他（詳見臺灣臺中地方法院檢察署八十八年度偵字第
    五七二三號卷偵查卷第五九０頁背面），未陳述被告甲○○
    有拿錢借給他，然此係該日偵查時甲○○未到所致（見該日
    訊問筆錄及點名單），尚難以此即認告訴人指訴不一，而為
    被告甲○○有利之認定，參以告訴人乙○○所交付用以支付
    本息之部分支票確係被分別存入被告子○○及人頭戶癸○○
    、庚○○（均無證據證明係共犯或幫助犯）等人如附表示帳
    戶內兌現，足証告訴人乙○○前開所述，堪認為真。
２、被害人己○○於法務部調查局臺中市調查站調查時指稱伊因
    公司營運缺錢迫於急需而向報紙分類廣告，才開始向「阿泰
    」地下錢莊借錢，其利息計算是每次借款需開立二張支票付
    款，第一張（發票日是）第七天，第二張（發票日是）第十
    四天，利息每一百萬元為十五至二十五萬元，每次借款約一
    百萬元至四百萬元間。「阿泰」之弟即被告子○○與被告甲○○等均曾在她向地下錢莊借款時交款給她（見臺灣臺中地
    方法院檢察署八十八年度偵字第五七二三號卷第七十二頁背
    面及八十三頁、八十六頁之口卡片）。雖被害人己○○嗣於
    偵查、原審及本院前審暨本院審理時均未到庭，但其於調查
    站中所供述用以支付本息之部分支票確係被分別存入子○○
    、戊○○、丁○○、辛○○及人頭戶癸○○、庚○○等人如
    附表所示帳戶內兌現，有法務部調查局八十九年二月二十三
    日八十九中法字第二００號函暨所附往來明細資料一份在卷
    可稽。且其所述用以與地下錢莊「阿泰」聯絡之行電話號碼
    為000000000（見臺灣臺中地方法院檢察署八十八
    年度偵字第五七二三號卷第七十二頁背面），與告訴人乙○○初向法務部調查局臺中市調查站檢舉時之地下錢莊業者「
    阿泰」聯絡之行電話號碼相同（見臺灣臺中地方法院檢察署
    八十八年度偵字第五七二三號卷第二十二頁）。又二案間借
    款人支付本息之方式完全相同（借款時同時交付發票日為借
    款後第七日、第十四日之支票各一紙），僅被害人己○○部
    分之利息較便宜。況被害人己○○復能供出被告子○○係「
    阿泰」（即被告丑○○）之弟，足見被害人己○○與告訴人
    乙○○應係向同一重利集團借款。己○○業已於八十九年十
    二月二十七日遷居國外（見卷附本院查訊資料），所在不明
    ，無從傳訊，依刑事訴訟法第一百五十九條之三規定，己○○上開調查站中所述，經證明具有可信之特別情況，且為證
    明被告等犯罪事實之存否所必要，自有證據能力。至於被害
    人己○○雖對其向「阿泰」地下錢莊所借之款項總額已不復
    記憶，惟依上開己○○指稱支付之利息，依卷附法務部調查
    局八十九年二月二十三日八十九中法字第二００號函暨所附
    往來明細資料所示，堪認己○○應係自八十六年一月間起至
    八十六年八月間止，分別匯入如事實欄所示之支票。雖被害
    人己○○於法務部調查局臺中市調查站調查時指稱是在八十
    五年九、十月間因營運困難才開始向「阿泰」地下錢莊借錢
    ，前後往來約一年，然其實際確切之借款時間及金額應係如
    上述往來明細表所載之自八十六年一月間起至八十六年八月
    間止及如事實欄所示之支票金額較為正確。依吳啟民、己○○上開所述核算被告等放貸之利息分別達年息百分之七百七
    十一及百分之三百八十五至百分之六百四十三，自屬重利。
３、本件依告訴人乙○○於法務部調查局臺中市調查站指述及被
    害人己○○於法務部調查局臺中市調查站之指述，向相關金
    融機構調取告訴人乙○○及被害人己○○交付予地下錢莊業
    者，用以支付本金利息之支票影本及交易明細核對結果，其
    中部分支票係分別流入如附表所示之帳戶，有卷附第七商業
    銀行、臺中市第六信用合作社、臺灣省合作金庫北屯支庫函
    附之明細表、開戶資料，及支票影本、臺中市調查站八十九
    年三月一日（八九）中法字第二三０號函附之支票流向統計
    表、八十九年二月二十三日（八九）中法字第二００號相關
    帳戶流程及往來明細表等可稽。雖被告子○○、丁○○、戊○○、辛○○均稱前開帳戶係交由他人使用，惟渠等於檢察
    官偵查中卻供稱是交給被告丑○○使用（偵查卷八十八年三
    月二十二日、八月十三日訊問筆錄）。另查：
、証人庚○○於法務部調查局臺中市調查站供稱如附表所示編
    號六之帳戶是他開戶後交給壬○○使用，壬○○再交給綽號
    「阿福」之地下錢莊業者使用，「阿福」即被告戊○○（見
    臺灣臺中地方法院檢察署八十八年度偵字第五七二三號卷第
    一三四頁），被告丑○○、子○○與戊○○是同夥經營地下
    錢莊（詳見臺灣臺中地方法院檢察署八十八年度偵字第五七
    二三號卷第一三五頁背面）。於本院審理時仍證述：調查站
    筆錄所說的阿福就戊○○，因為要辦台中第六信用合作社的
    支票等語，被告戊○○於檢察官偵查中亦供稱証人庚○○之
    帳戶是有經証人庚○○同意開戶，簿子（存摺）是被告丑○○在保管，原先與他 (指丑○○ )開通訊公司（見臺灣臺中
    地方法院檢察署八十八年度偵字第五七二三號卷第五八九、
    五九○頁），於原審供稱：庚○○是我以前通訊行的員工，
    我有跟他到銀行開戶．．．，我是新勝公司之隱名合夥人，
    丑○○亦係新勝股東之一等語 (見原審卷第一三五、三五九
    、三九七頁)，證人庚○○既係被告戊○○之員工，且其與
    被告戊○○如附表所示之帳戶確供被告子○○泰等經營之地
    下錢莊存提款用，證人庚○○上開調查站所述尚可採信。被
    告嗣雖辯稱：與庚○○到銀行開立帳戶，並沒有拿庚○○的
    存摺使用，伊與庚○○之帳戶均交給新勝通訊行負責人壬○○使用云云，證人庚○○嗣於本院且證述：我與戊○○是以
    前在新勝的同事，老闆是壬○○，當時老闆的信用不好，他
    叫貨要用支票，我要辦支票給我老闆及堂姐使用，我在第六
    信用合作社北屯分社辦帳戶，辦完後，就交給老闆使用等語
    。另證人證人壬○○於本院證述：庚○○及戊○○是我新勝
    無線電器材有限公司的員工，黃德貴是我的客戶，他曾經到
    我店內買器材、做維修，當時我剛好跳票，信用不好，做生
    意一定要用票，黃德貴他說可以幫我申請支票，培養信用，
    後來我就請他幫我辦，我就將戊○○、庚○○的戶頭交給黃
    德貴，黃德貴事後並沒有交將資料交還給我，我找他好久，
    都找不到，電話也聯絡不到，帳戶何以被丑○○之地下錢莊
    使用我不知道等語。然查證人庚○○上開本院審理時證述戊○○是我以前在新勝的同事，辦理帳戶交老闆壬○○使用等
    語與其於調查站訊問時所證述不合，其調查站中所述具有較
    可信之特別情況，且為證明犯罪事實存否所必要，自有證據
    能力，其上開所述顯係迴護被告戊○○之詞，不足採信，而
    被告戊○○所述與庚○○係新勝公司同事，將帳戶交予壬○○使用亦與其上開偵查及原審中所述不合。壬○○上開所述
    被告戊○○係其員工與被告戊○○上開調查站及原審中所述
    不合，且壬○○無從提出與黃德貴之聯絡方式，經本院前審
    調取黃德貴之口卡，亦均未能指認黃德貴（見本院前審卷一
    第九十九頁及第一四四頁），且其與黃德貴僅係一般客戶關
    係，竟擅自將戊○○、庚○○之帳戶交予黃德貴使用，顯與
    常理有違，亦難以上開壬○○之供述，為有利於被告戊○○
    之認定。再被告丑○○等經營地下錢莊之成員甚多，自非每
    人都須與乙○○接洽，同難以乙○○於原審中陳稱：沒有見
    過被告戊○○，遽認被告戊○○未參與本件重利犯行。
、如附表所示之帳戶交易十分頻繁，經原審法院向如附表所示
    之金融機構調取帳戶內部分百萬元以上之提款之提款單核對
    筆跡結果，前開帳戶提款單上筆跡不一，應係由諸多不同人
    書寫。而被告丁○○於原審調查時書寫之國字中之「貳」、
    「參」、「拾」三字有明顯之特徵，恰與如附表所示編號二
    之帳戶中八十六年五月二十六日提款單上之「貳」、「參」
    、「拾」等字之特徵相符；而被告子○○於原審調查時書寫
    之國字中之「貳」錯別字亦洽與如附表所示編號一之帳戶中
    八十六年一月二十三日提款單上之「貳」字之特徵相符。
、被告丑○○於檢察官偵查中亦供稱錢都軋來軋去，告訴人乙○○所開的支票，都存入被告辛○○、戊○○、丁○○及案
    外人趙成豪帳戶，有帳戶就用（見偵查卷第五八九頁背面）
    ，被告丁○○、戊○○、辛○○三人於檢察官偵查中亦分別
    供稱因與被告丑○○有親戚關係及公司要用等原因，將帳戶
    借予被告丑○○使用（見臺灣臺中地方法院檢察署八十八年
    度偵字第五七二三號卷第五九○頁），被告丑○○亦稱因使
    用方便而用別人帳戶（見臺灣臺中地方法院檢察署八十八年
    度偵字第五七二三號卷第五九０頁），並稱是伊叫被告子○○拿錢去（給告訴人乙○○）的（見偵查卷第五九一頁），
    乙○○亦於偵查及審中指稱：係丁○○、辛○○、丑○○、
    子○○、甲○○及一位阿威拿錢給伊等語（見臺灣臺中地方
    法院檢察署八十八年度偵字第五七二三號卷第五九０頁背面
    及原審卷第三十頁）。足証被告子○○、辛○○、戊○○、
    丁○○之前開帳戶確係供渠等與其他被告作為經營地下錢莊
    之用。被告辛○○既曾拿錢給乙○○，於本院所辯只是幫黃
    得貴代收支票，不認識告乙○○、己○○云云，自不足採。
４、告訴人乙○○嗣因無力還款，於八十七年七月九日遭被告丑
    ○○、丁○○毆打（傷害部分另經臺灣臺中地方法院八十八
    年度易字第一六四四號案各判處拘役五十日，如易科罰金三
    百元確定）等情，業據告訴人乙○○供明在卷，並有診斷証
    明附臺灣臺中地方法院檢察署八十七年度偵字第二三四八二
    號偵查卷及臺灣高等法院被告前案紀錄表各一份在卷可稽，
    前開案件中被告子○○因未參與出手毆打告訴人乙○○亦經
    判決無罪。又前開傷害案件發生後，經告訴人乙○○向臺中
    市警察局第二分局立人派出所提出告訴，被告丑○○、子○○、丁○○竟與其餘不詳男子基於犯意聯絡，強押告訴人乙○○至國銘租賃公司簽下和解書（妨害自由部分另經臺灣臺
    中地方法院以八十八年度訴字第二四六六各判處有期徒刑十
    月，並經本院以九十年度上訴字第一一八九號案駁回上訴）
    ，亦據告訴人乙○○供明在卷，並有和解書一紙附前開偵查
    卷以及臺灣高等法院被告前案紀錄表一份在卷可參。益徵被
    告丑○○、子○○、甲○○、戊○○、丁○○、辛○○、阿
    威等人確有共同實際參與經營上述地下錢莊。又被告丑○○
    、子○○、丁○○等所犯上開傷害罪及妨害自由罪之時間與
    本件借貸之時間相距甚久，且經營地下錢莊未必須以傷害及
    妨害自由達到重利目的，傷害及妨害自由與本件重利犯行間
    顯無方法結果之牽連關係。
５、被告丁○○雖曾因犯重利罪分別經臺灣臺中地方法院於八十
    八年六月七日以八十八年度易字第七一八號處有期徒刑月
    ，如易科罰金以佰元折算壹日，並於八十八年七月十二日
    確定，而甲○○亦曾因犯妨害自由、重利等罪，經臺灣嘉義
    地方法院八十七年度易字第二八六號判處有期徒刑四月，如
    易科罰金以佰元折算壹日確定，並於八十七年五月十二日
    確定，有臺灣高等法院被告丁○○、甲○○二人刑案資料查
    註紀錄表各一份在卷可稽。惟前開案件中被告丁○○係與不
    詳成年男子「歐博義」共同經營地下錢莊，並於八十七年五
    月、七月間始貸款予施儷今；而被告甲○○則係與車惠群在
    嘉義共同經營地下錢莊，並於八十七年一月八日貸款予李麗
    鳳。此二案件與本案時間相隔數月，合作經營地下錢莊之對
    象不同，規模甚小，經營之地點復異，且此二案件被告丁○○、甲○○亦僅具普通重利之犯意，尚難認與本案係基於同
    一犯罪計劃所實施具概括犯意之數行為，或同一常業重利之
    犯行，被告丁○○與被告甲○○上開經確定判決之重利案件
    ，與本件常業重利，顯均係各別起意犯之，二者間並無裁判
    上一罪關係或實質上一罪之關係。
６、被告丑○○於偵查中稱是因在「金錢豹」飲酒認識告訴人乙○○，借給告訴人七、八百萬元，是純幫忙並沒收利息，告
    訴人乙○○做生意有賺再給他紅利，資金來源是伊父親拿地
    去抵押借款（偵查卷第五八八頁）。於原審另稱錢給告訴人
    乙○○時，沒有要其開收據，只有開支票，告訴人乙○○共
    開了六、七張共八百萬元之支票，但伊都沒有提示，前開支
    票在八十六年的一次颱風淹水時都不見了，告訴人乙○○共
    只給他五十萬元，之後因找不到告訴人乙○○，所以沒有再
    要其開票（見原審八十九年一月五日訊問筆錄）。惟告訴人
    乙○○於八十七年一月七日向法務部調查局臺中市調查站檢
    舉時，尚且不清楚被告等人之基本資料，僅能提供調查人員
    相關之電話號碼及車號（見偵查卷第二一頁背面、第二二頁
    ），且一度將被告子○○誤認為被告丑○○（見偵查卷第三
    九頁背面第四八頁），足見告訴人乙○○與被告丑○○等人
    並非熟識，被告丑○○豈有以其父親拿地去抵押借款之金錢
    借予告訴人乙○○卻未收取利息之理？參諸前開支票兌現及
    流通情形，被告丑○○、子○○、丁○○、辛○○、甲○○
    、戊○○等確實有收取與原本顯不相當之重利。
７、告訴人乙○○、己○○所借款項之利息分別達年息百分之七
    百七十一及年息百分之三百八十五至百分之六百四十三間，
    自屬重利。苟非乙○○、己○○確係急迫，豈會以此重利一
    再借款，尚難以告訴人乙○○、己○○二人長期借款且借款
    次數多筆，即認告訴人乙○○、己○○二人非急迫。又刑法
    上所謂常業犯，指反覆以同種類行為為目的之社會活動之職
    業性犯罪而言，至於犯罪所得之多寡，是否恃此犯罪為唯一
    之謀生職業，則非所問，縱令兼有其他職業，仍無礙於該常
    業犯罪之成立。本件被告丑○○、子○○、甲○○、戊○○
    、丁○○、辛○○、阿威等人所經營之地下錢莊貸予告訴人
    乙○○及被害人己○○之金錢高達數千萬，已收取之利息亦
    鉅，貸款往來時間自告訴人乙○○首次借款之八十五年五月
    間至被害人己○○最後借款之約八十六年八月間，前後長達
    一年餘，並有多個帳戶及人頭帳戶供存提款之用，參與人數
    亦多，規模甚大，顯見渠等係以重利為常業。綜上所述，本
    件事證明確，被告等上開所辯均係脫卸之詞，不足採信，犯
    行均堪認定。
二、核被告丑○○、子○○、甲○○、戊○○、丁○○、辛○○
    所為，均係犯刑法第三百四十五條之常業重利罪。被告丑○○、子○○、甲○○、戊○○、丁○○、辛○○與真實姓名
    、年籍、住所不詳之綽號「阿威」之成年男子間有犯意聯絡
    、行為分擔，為共同正犯。原審法院檢察署檢察官公訴意旨
    雖認趙成豪亦與本件被告丑○○、子○○、甲○○、戊○○
    、丁○○、辛○○與真實姓名、年籍、住所不詳之綽號「阿
    威」之成年男子共同涉犯本件常業重利犯行，並以本件被告
    趙成豪所涉此部分重利犯行，與臺灣板橋地方法院檢察署八
    十八年度偵字第一四二二○號被告趙成豪涉重利犯行有連續
    犯之裁判上一罪關係併臺灣板橋地方法院以八十八年度訴字
    第一二八六號案審理，惟該案經臺灣板橋地方法院以八十八
    年度訴字第一二八六號案審理後，經上訴臺灣高等法院，經
    臺灣高等法院以八十九年度上訴字第八九○號案認：「被害
    人乙○○於警訊指述犯罪行為人時，曾將子○○之口卡片誤
    指為丑○○，而原指述黃明德係同案共犯，惟經警方提示黃
    明德所有車號ＨＶ─七七六九自小客車，並非其所指稱之車
    號ＨＢ─七七六九時，則又改稱黃明德非該地下錢莊之成員
    云云（臺灣臺中地方法院檢察署八十八年偵字第五七二三號
    ，第四○頁、第六八頁），前後指述不一，再於檢察官偵訊
    問：「借錢拿給你的有誰？」時，被害人乙○○並未述及被
    告趙成豪（同上偵卷第五九一頁），至移送臺灣板橋地方法
    院檢察署審訊時，始翻異前述，益見其瑕疵。而另一被害人
    己○○雖於八十七年九月十日調查筆錄陳稱，趙成豪是我向
    地下錢莊借款時交款給我云云，惟卷中並查無被害人指認之
    口卡，已有瑕疵，且據法務部調查局臺中市調查站移請臺中
    地檢偵辦函所載『己○○現已避債國外，無法出面指認』及
    經本院函查住所地戶政事務所並合法傳訊無果之情形觀之，
    自難單憑被害人己○○之一次指述，遽為被告不利之認定。
    此外遍查移送併辦卷證，復查無有關趙成豪帳戶之相關資料
    或其涉及該案之資金流程，故移送併辦被告涉嫌台中重利案
    之犯行尚屬不能證明，因移送併辦認與前揭常業重利罪部分
    ，有連續犯之裁判上一罪關係，爰不另為無罪之諭知。」等
    語，有臺灣高等法院被告趙成豪全國前案紀錄表及臺灣高等
    法院八十九年度上訴字第八九○號判決各一份附卷可憑，從
    而本件原審法院檢察署檢察官公訴意旨雖認趙成豪與本件被
    告丑○○、子○○、甲○○、戊○○、丁○○、辛○○與真
    實姓名、年籍、住所不詳之綽號「阿威」之成年男子共同涉
    犯本件常業重利犯行，尚屬無據。又原審法院檢察署檢察官
    公訴意旨認告訴人己○○係自八十五年九、十月間起，前後
    約一年向被告丑○○等人所經營之地下錢莊借錢，且已支付
    利息二千萬元，惟依法務部調查局八十九年二月二十三日八
    十九中法字第二００號函暨所附往來明細資料一份所示，己○○所開立之支票係自八十六年一月間起至八十六年八月間
    止，匯入如事實欄所示之支票如上述，原審法院檢察署檢察
    官公訴意旨超出八十六年一月間起至八十六年八月間止以及
    事實欄所示之己○○所開立之票據以外之時間及金額，本院
    並查無其他積極證據足認被告丑○○、子○○、甲○○、戊○○、丁○○、辛○○犯此部分常業重利犯行，因與判罪部
    分有實質上一罪之關係，爰就此部分均不另為無罪之諭知。
    另告訴人乙○○雖於警訊中指稱癸○○亦係地下錢莊之成員
    ，癸○○堅決否認，於八十八年三月二十二日檢察官偵訊時
    癸○○亦到庭，乙○○並未指述癸○○係地下錢莊之成員（
    見五七二三號偵查卷第五九○頁），檢察官亦未認癸○○
    與本件犯行，尚難僅憑乙○○於警訊中之指陳遽認癸○○共
    犯本件犯行，併此敘明。原審判決認被告丑○○、子○○、
    甲○○、戊○○、丁○○、辛○○罪證明確予以論罪科刑固
    非無見，惟按、原審法院檢察署檢察官認趙成豪係共犯，
    原審未認定趙成豪係共犯，卻未於理由內說明原審法院檢察
    署檢察官認定趙成豪係共犯有誤，尚有未洽。、又原審判
    決僅憑告訴人己○○之指述認定己○○自八十五年九、十月
    間起，向被告丑○○等人所經營之地下錢莊借錢，惟依法務
    部調查局八十九年二月二十三日八十九中法字第二００號函
    暨所附往來明細資料一份所示，己○○所開立之支票係自八
    十六年一月間起至八十六年八月間止，匯入如事實欄所示之
    支票，原審判決上開認定與事實顯有不符，亦有未洽。被告
    丑○○、子○○、甲○○、戊○○、丁○○、辛○○等人均
    上訴否認犯重利犯行指摘原審判決不當，雖均無理由，惟原
    審判決既有上開可議之處，應由本院將其撤銷改判。爰分別
    審酌被告子○○、丑○○、甲○○、戊○○、丁○○、辛○○等人之品行、不思以正途營生，乘人之急迫貸以金錢而收
    取顯不相當之重利，所為破壞金融秩序、被告丑○○為主要
    經營者，其餘僅係附和參與，及渠等犯罪後均未能坦承犯行
    等一切情狀，分別量處如主文第二、三項所示之刑。
三、據上論斷，應依刑事訴訟法第三百六十九條第一項前段、第
    三百六十四條、第二百九十九條第一項前段，刑法第二十八
    條、第三百四十五條、罰金罰鍰提高標準條例第一條前段，
    判決如主文。
本案經檢察官丙○○到庭執行職務
中    華    民    國    95    年    6    月   22      日
            刑事第九庭  審判長法  官  陳  筱  珮
                              法  官  余  仕  明
                              法  官  康  應  龍
上列正本證明與原本無異。
如不服本判決應於收受送達後十日內向本院提出上訴書狀，其未
敘述上訴之理由者並得於提起上訴後十日內向本院補提理由書（
均須按他造當事人之人數附繕本）。
                              書記官  姚  錫  鈞
中    華    民    國    95    年    6    月   23      日
附表：
┌──┬─────┬──────────┬───────────┐
│編號│  戶  名  │  行            庫  │  帳              號  │
├──┼─────┼──────────┼───────────┤
│一  │  子○○  │第七商業銀行水湳分行│八三八一之七          │
├──┼─────┼──────────┼───────────┤
│二  │  丁○○  │合作金庫北屯支庫    │四一三五四之七        │
├──┼─────┼──────────┼───────────┤
│三  │  辛○○  │仝            右    │四一三一五六          │
├──┼─────┼──────────┼───────────┤
│四  │  戊○○  │臺中市第六信用合作社│一二五０一一          │
│    │          │北屯分社            │                      │
├──┼─────┼──────────┼───────────┤
│五  │  癸○○  │仝            右    │一一五二八一          │
├──┼─────┼──────────┼───────────┤
│六  │  庚○○  │仝            右    │一一一七六三          │
└──┴─────┴──────────┴───────────┘      Ｉ
                                                      Ａ


司法院資訊處製作；財團法人民間司法改革基金會備份。
